【裁判字號】    95,訴,155
【裁判日期】    970107
【裁判案由】    侵權行為
【裁判全文】
臺灣臺東地方法院民事判決               95年度訴字第155號
原      告  戊○○
訴訟代理人  吳漢成律師
被      告  乙○○
            丁○○
            丙○○
上二人共同
訴訟代理人  陳信伍律師
上列當事人間請求侵權行為損害賠償事件，本院於民國96年12月
24日言詞辯論終結，判決如下：
    主  文
被告乙○○應給付原告新臺幣肆佰陸拾陸萬陸仟捌佰伍拾元，及
自民國九十六年一月十一日起至清償日止，按週年利率百分之五
計算之利息。
原告其餘之訴駁回。
訴訟費用新臺幣肆萬柒仟陸佰貳拾玖元由被告乙○○負擔。
本判決原告勝訴部分，於原告以新臺幣壹佰伍拾伍萬陸仟元供擔
保後，得為假執行。但被告乙○○如以新臺幣肆佰陸拾陸萬陸仟
捌佰伍拾元預供擔保，得免為假執行。
原告其餘假執行之聲請駁回。
    事實及理由
壹、程序方面：
一、按訴狀送達後，原告不得將原訴變更或追加他訴。但擴張或
    減縮應受判決事項之聲明者，不在此限，民事訴訟法第255
    條第1項第3款定有明文。查原告起訴時係聲明請求被告應連
    帶給付原告新臺幣（下同）4,706,850元，及自民國96年1月
    11日（即起訴狀繕本送達被告翌日）起至清償日止按週年利
    率5%計算之利息。嗣於審理中因原告所請求之債款明細計算
    依據有誤，原告乃減縮聲明為被告應連帶給付原告4,666,85
    0元，及自96年1月11日起至清償日止按週年利率5%計算之利
    息（見本院卷第155頁），依上開說明，核無不合，應予准
    許，合先敘明。
二、被告乙○○於本院96年1月29日、96年2月13日及96年3月15
    日言詞辯論中為認諾之效力：
  (一)按當事人於言詞辯論時為訴訟標的之捨棄或認諾者，應本於
    其捨棄或認諾為該當事人敗訴之判決，民事訴訟法第384條
    定有明文。而認諾係屬陳述之性質，為單純之訴訟行為，並
    非訴訟上之法律行為，僅須符合係由有訴訟能力之當事人就
    原告依訴之聲明所為關於某特定法律關係之主張而為認諾、
    當事人對於所認諾之訴訟標的有自由處分權、認諾之內容非
    法律上所禁止或反於公序良俗、為認諾之訴訟具備訴訟要件
    、於言詞辯論時以言詞陳述表示認諾、認諾時不得附條件等
    要件，其效果即因訴訟法之規定而當然發生，不以當事人於
    為捨棄或認諾時有效果意思為必要，故民法關於法律行為無
    效或撤銷之規定，原則上不適用於認諾之訴訟行為，法院於
    調查當事人之認諾確已符合上開要件後，當事人即應受拘束
    ，不得撤回（參考文獻：民事訴訟法論，陳計男著，三民書
    局89年9月再版，第7至10頁；民事訴訟法新論，王甲乙、楊
    建華、鄭健才著，三民書局93年9月出版，第516至518頁）
    ，是被告若於言詞辯論時為訴訟標的之認諾，法院即應不調
    查原告所主張為訴訟標的之法律關係是否果屬存在，而以該
    認諾為被告敗訴之判決基礎（最高法院45年台上字第31號判
    例意旨參照）。
  (二)查被告乙○○於本院96年1月29日言詞辯論中陳述同意原告
    之請求，表示其確有向原告訂購4,706,850元之檳榔，之後
    再轉賣給被告丁○○，被告丙○○並未參與等語（見本院卷
    第50頁），觀其所言，顯僅就原告依買賣法律關係請求其應
    給付4,706,850元之主張為認諾，而未就原告依共同侵權行
    為關係請求其應給付4,706,850元之主張為認諾，嗣其於96
    年2月13日及96年3月15日言詞辯論中亦均僅表示同意原告之
    請求，未再就共同侵權行為部分為認諾（見本院卷第65、84
    頁），是其認諾之訴訟標的僅限於原告依買賣法律關係請求
    其應給付4,706,850元之主張，而本院核其認諾並無不符前
    揭要件之情事，被告乙○○即應受該認諾之拘束，雖其嗣後
    辯稱係因遭原告脅迫，又受羈押禁見，致其心理受影響，所
    以都認諾原告之請求，之後在撤銷羈押後發現其女友亦遭原
    告脅迫，才決定說出實情等語（見本院卷第158、159頁），
    惟民法關於法律行為無效或撤銷之規定，既不適用於認諾之
    訴訟行為，被告乙○○自不可撤回上開認諾，合予敘明。
三、原告對被告丁○○及丙○○部分追加依買賣法律關係請求，
    應否准許？
    按訴狀送達後，原告不得將原訴變更或追加他訴。但有下列
    各款情形之一者，不在此限：一被告同意者。二請求之基礎
    事實同一者。三擴張或減縮應受判決事項之聲明者。四因情
    事變更而以他項聲明代最初之聲明者。五該訴訟標的對於數
    人必須合一確定時，追加其原非當事人之人為當事人者。六
    訴訟進行中，於某法律關係之成立與否有爭執，而其裁判應
    以該法律關係為據，並求對於被告確定其法律關係之判決者
    。七不甚礙被告之防禦及訴訟之終結者。被告於訴之變更或
    追加無異議，而為本案之言詞辯論者，視為同意變更或追加
    ，民事訴訟法第255條第1項、第2項定有明文。查原告就被
    告丁○○及被告丙○○部分原僅依共同侵權行為法律關係請
    求，未併依買賣法律關係請求，惟其就被告乙○○部分原即
    依共同侵權行為及買賣關係併為請求（見本院卷第3、4頁民
    事起訴狀），而觀其所依據之事實，係主張被告3人為一集
    團，內部分工由被告乙○○出面與原告接洽訂購檳榔，被告
    丁○○、丙○○則在幕後主導等語，其真意顯係表示被告3
    人與原告間均有共同侵權行為及買賣之法律關係，是其嗣後
    追加就被告丁○○、丙○○部分亦依買賣關係併為請求，基
    礎事實仍屬同一，依前揭規定，應予准許。
貳、實體方面：
一、原告主張：被告3人為一詐欺集團，由被告丁○○、丙○○
    夫妻主導，分工由被告乙○○出面向原告訂購檳榔產品，持
    第3人開立無法兌領之支票用以支付貨款，屆時則均跳票未
    能兌領，以此詐術自95年5月起迄95年6月14日止，向原告大
    量購得合計7,206,850元貨款之檳榔，均未清償。嗣經警方
    發現其等為有計劃之龐大詐騙集團，經呈請檢察官偵辦後，
    於96年7月6日將被告乙○○羈押並禁止接見，被告丁○○、
    丙○○知悉後即速與原告洽談和解，先行開立合計3,000,00
    0元左右之本票，並於日前以現金2,500,000元換回該等本票
    ，是扣除該2,500,000元後，目前仍欠貨款4,666,850元未清
    償，被告3人自應依共同侵權行為，對原告負連帶損害賠償
    責任；退萬步言，縱認被告3人對原告並無共同侵權行為，
    惟該3人推由被告乙○○向原告訂購檳榔，被告3人自均應就
    被告乙○○積欠之貨款共同負清償之責等語，並先位聲明：
    （依共同侵權行為法律關係請求）：(一)被告應連帶給付原告
    4,666,850元，並自起訴狀繕本送達翌日起迄清償日止按年
    息5%計算之利息。(二)原告願供擔保請准宣告假執行；後位聲
    明（依買賣法律關係請求）：(一)被告應給付原告4,666,850
    元，及自起訴狀繕本送達翌日起迄清償日止按年息5%計算之
    利息。(二)原告願供擔保請准宣告假執行。
二、被告3人各以下揭情詞抗辯：
  (一)被告乙○○於本院96年1月29日、96年2月13日及96年3月15
    日言詞辯論中均就原告依買賣法律關係請求其給付4,706,85
    0元之主張為認諾，嗣則改稱：其自95年5月起迄95年6月14
    日止，確有陸續以付現金或簽立支票付款之方式，向原告購
    得檳榔，之後並有部分轉賣給被告丁○○，惟其實際上積欠
    原告之金額不到700多萬元，乃受原告之暴力脅迫，始認諾
    積欠原告所主張之7,206,850元貨款未償；其亦未與被告丁○○共同詐騙原告等語，資為抗辯，並聲明：(一)原告之訴及
    假執行之聲請均駁回。(二)如受不利判決，願供擔保請准宣告
    免為假執行。
  (二)被告丁○○以：伊自95年1月至6月份向原告購買檳榔，有積
    欠貨款200多萬元，後來95年2、3月時被告乙○○也開始向
    原告調貨後自己賣檳榔，故伊也開始有向被告乙○○買檳榔
    ，被告乙○○也有拿檳榔請伊幫忙賣，所以伊也有欠被告乙○○檳榔貨款約100多萬元，但伊並沒有和被告乙○○一起
    向原告買檳榔；後來原告跟伊說被告乙○○也有欠他錢，本
    來被告乙○○欠原告的錢與伊無關，但伊考量自己也有欠被
    告乙○○錢，為了計算方便，就把伊欠原告的錢跟被告乙○○欠原告的錢加起來約3,000,000元，先全部由伊付款給原
    告，伊再跟被告乙○○結算，故伊就跟原告簽了債務償還契
    約書（見本院卷第12頁，下稱系爭契約書），約定由伊簽發
    金額合計3,000,000元之本票6張予原告，該等本票之最後到
    期日為95年12月10日，因原告擔心伊無法如期支付，伊的配
    偶丙○○即應原告之要求，亦在系爭協議書上簽名。嗣後原
    告另行提議，若伊能在近期內以現金給付，只須給付2,500,
    000元即可，因此伊就以被告丙○○在臺東中山路郵局開立
    之帳戶，於95年7月7日、7月11日分別將2,000,000元、500,
    000元匯入原告配偶林素鳳在臺灣土地銀行臺東分行開立之
    帳戶，原告亦已將伊簽發之6張本票交還予伊，是伊積欠原
    告之檳榔款項已全部清償完畢，原告竟又要求伊就被告乙○○另積欠原告之貨款負責清償，自無理由等語資為抗辯。並
    聲明：(一)原告之訴及假執行之聲請均駁回。(二)如受不利判決
    ，願供擔保請准宣告免為假執行。
  (三)被告丙○○以：伊與原告從無生意上之往來，本件伊會在系
    爭契約書上簽名，僅係應原告之要求以保障伊之配偶丁○○
    會如期兌現契約書所示之6張本票，而嗣後會從伊的帳戶將
    合計2,500,000元之款項匯入原告之配偶林素鳳之帳戶內，
    亦僅為清償被告丁○○積欠原告之貨款而已，伊與原告根本
    毫無關連，而原告雖稱伊與被告丁○○、乙○○係一詐欺集
    團，幕後為伊與被告丁○○主導云云，惟於原告提出告訴之
    臺灣臺東地方法院檢察署（下稱臺東地檢署）95年度偵字第
    1778號詐欺案件中，原告卻僅指訴遭被告乙○○及丁○○詐
    騙，而未提及伊有何犯行，顯有矛盾，自應由原告就伊有如
    何之侵權行為或生意往來負舉證責任等語資為抗辯。並聲明
    ：(一)原告之訴及假執行之聲請均駁回。(二)如受不利判決，願
    供擔保請准宣告免為假執行。
三、兩造不爭執之事實：
  (一)被告丁○○、丙○○與原告曾在甲○○之見證下簽立系爭契
    約書，約定：被告丁○○於95年7月1日前，陸續向原告購買
    檳榔3,000,000元，於95年7月10日須付頭款1,500,000元，
    餘額自95年8月起，於每月10日償還300,000元，至95年12月
    10日需全部償還結束等語，被告丁○○並先行開立票面金額
    合計3,000,000元之本票6張交付原告，嗣原告同意讓被告丁○○、丙○○以給付2,500,000元換回上開本票後，被告丁○○、丙○○即於95年7月7日、95年7月11日自被告丙○○
    在臺東中山路郵局開立之帳戶分別匯款2,000,000元及500,
    000元至原告之妻林素鳳之臺灣土地銀行臺東分行帳戶內，
    原告並已將該6張本票交還予被告丁○○、丙○○。
  (二)原告認被告乙○○及丁○○自95年5月間起至95年6月14日止
    向其購買檳榔有詐騙情事而提出告訴，經臺東地檢署檢察官
    以95年度偵緝字第164號、95年度偵字第1731、1778、1915
    、2733號偵查終結後，認該2人涉嫌向原告詐騙檳榔而提起
    公訴，現繫屬於本院95年度訴字第324號案件（下稱刑案）
    審理中，尚未審結。
  (三)被告乙○○自95年5月間起至95年6月14日止，陸續以付現金
    或簽立支票付款之方式，向原告購得檳榔後，有部分轉賣給
    被告丁○○。
  (四)被告乙○○向原告購買檳榔之交易過程，被告丁○○知情。
  (五)原告曾自95年7月5日凌晨1時許起至95年7月6日凌晨0時許止
    ，經被告乙○○之同意，使用被告乙○○提供之台新國際商
    業銀行（下稱台新銀行）帳號00000000000000號，戶名陳益
    隆（即乙○○之胞兄）帳戶之提款卡，自該帳戶內提領合計
    149,000元，作為本件原告請求被告應付貨款4,666,850元之
    部分清償。
  (六)被告乙○○因上開原告向臺東地檢署告訴之案件，自95年7
    月6日起受本院羈押，至95年8月29日送監執行出所，至96年
    1月28日縮刑期滿出監。
  (七)被告乙○○於本院96年1月29日、96年2月13日、96年3月15
    日之言詞辯論中均認諾原告如訴狀所載之請求，至96年6月
    28日言詞辯論中始改請求駁回原告之訴。
  (八)兩造對原告就其所製支票明細表所示19張支票均未獲付款不
    爭執。
  (九)兩造對臺東地檢署95年度保管字第546號扣案之支票共14張
    及本院95年度訴字第324號刑案卷內所附臺東地檢署檢察官
    起訴書證據並所犯法條欄第一、（二）所示之陳獻忠提供之
    對帳單（見刑案丙01卷第51至59頁）、許順銘提供之對帳單
    （見刑案丙01卷第39至49頁）、黃德仁提供之對帳單（見刑
    案丙01卷第13至25頁）、郵政跨行匯款申請書及回條共4紙
    （見刑案丙08卷第24至27頁）、償還債務契約書影本1紙（
    見刑案丙08卷第28頁）、車號HM-6209號小貨車之照片、車
    籍資料、車主歷史查詢及汽車委賣合約書（見刑案丙01卷第
    127至132頁）、門號0000000000號行動電話通聯查詢單（見
    刑案丙02卷第35頁）、丁○○使用之門號0000000000行動電
    話與乙○○使用之0000000000號行動電話間之通聯紀錄（見
    刑案丙04卷第4至28頁）、支票明細表、支票影本（含被告
    乙○○以陳建智名義背書者）（見刑案甲01卷第36至59頁）
    、法務部調查局測謊報告書（見刑案丙02卷第116至128頁）
    、本院卷附之臺灣臺東看守所96年12月13日東所總字第0960
    4005 53B號函文及所附資料、屏東縣警察局潮州分局96年12
    月19日潮警刑字第0960016329號函文及所附職務報告書、臺
    東地檢署96年12月17日東檢哲列96他140字第18559號函文及
    所附授權書、ATM提款交易明細表等資料、台新銀行函96 年
    12月20日台新作文字第9618499號函文及所附資料（見本院
    卷第184至210頁）等文書之形式上真正均不爭執。
四、得心證之理由：
  (一)原告依共同侵權行為法律關係請求4,666,850元部分：
  1.按就侵權行為言，被害人應就行為人因故意或過失，不法侵
    害其權利之事實負舉證責任（最高法院70年台上字第2550號
    判決意旨參照），而損害賠償之範圍，應以被害人實際所受
    損害為衡；且當事人主張有利於己之事實者，就其事實有舉
    證之責任，此觀民法第216條第1項，及民事訴訟法第277條
    之規定自明。本件原告先位主張被告3人共同對原告施以詐
    術，使原告陷於錯誤而出售檳榔予被告乙○○，依共同侵權
    行為法律關係請求被告3人連帶給付4,666,850元等語，業據
    被告3人否認，自應由原告負舉證責任。是本件應審究之爭
    點為：原告是否受被告3人共同施用詐術而陷入錯誤，因而
    自95年5月間起至同年6月14日止，與被告乙○○接洽後將檳
    榔出售與被告乙○○？
  2.原告主張受被告3人共同施用詐術而陷入錯誤，因而自95年5
    月間起至同年6月14日止，與被告乙○○接洽後將檳榔出售
    與被告乙○○等語，就被告乙○○、丁○○部分無非係引用
    臺東地檢署上開起訴書證據並所犯法條欄第一、（二）所示
    之(一)被告乙○○之自白；(二)被告丁○○之供述；(三)原告以證
    人身分之證述；(四)證人黃德仁、許順銘、陳獻忠之證述；(五)
    黃德仁交付檳榔予被告乙○○之對帳單13張；(六)許順銘交付
    檳榔予被告乙○○之對帳單7張；(七)陳獻忠交付檳榔予被告
    乙○○之對帳單8張；(八)搜索扣案之匯款聲請書4張、償還債
    務契約書影本1張；(九)證人余明祥、蔡志明、賴梅英、楊忠
    信之證述；(十)車號HM6209號貨車之照片、車籍資料及買車契
    約書；(十一)門號0000000000號行動電話通聯查詢單、00000000
    00與0000000000號行動電話通聯紀錄；(十二)原告紀錄被告乙○○交付予其之支票明細、支票影本；(十三)法務部調查局測謊報
    告書等事證為其論據；另就被告丙○○部分則舉證人甲○○
    於本院審理中之證述（見本院卷第65至68頁）及被告丙○○
    匯款予原告配偶林素鳳之匯款紀錄（見本院卷第13頁）為證
    （見本院卷第159、160頁），惟查：
 (1)被告乙○○、丁○○部分：
  被告乙○○於刑案偵查中固曾承認其確與被告丁○○共同對
    原告行使詐術騙取檳榔等語（見刑案甲01卷第71、75至77頁
    ），惟其嗣於本院言詞辯論中則辯稱係因其受羈押禁見後，
    心理受影響，希望快點解除禁見，所以在偵查中配合認罪，
    實際上伊並沒有詐騙原告，也沒有與被告丁○○共同行騙等
    語（見本院卷第158、159頁），而觀其於刑案第1次警詢中
    係陳稱：伊有以陳建智之名義向原告訂購檳榔，但並沒有預
    謀行騙，只是因伊當時遭通緝，不能用真名（見刑案甲01卷
    第5頁），於95年7月5日偵訊中亦稱伊透過原告向屏東上游
    檳榔攤拿到的檳榔就自己沿路從屏東賣到臺東或臺南，伊會
    找原告合作買賣檳榔的原因只是因伊從原告的檳榔攤那邊經
    過，就直接去找他等語（見同上卷第26、30、31頁），嗣其
    於95年7月6日受羈押（見刑案本院卷第13頁前案紀錄表）後
    ，於95年7月24日警詢中仍陳稱：伊是經過原告家前，看到
    原告在整理檳榔就過去詢問，所以才會開始向原告買檳榔，
    原告會先跟屏東的檳榔商黃德仁、陳獻忠、許順銘聯絡好，
    伊就直接過去屏東用原告的名義拿檳榔，檳榔商會開調貨單
    給伊，伊自己把檳榔賣給臺東或臺南的檳榔攤後再把調貨單
    、帳單拿給原告，原告會賺取價差，伊沒有與被告丁○○共
    同詐騙原告等語（見刑案丁03卷第1至5頁），是其於初始警
    偵訊中均僅陳稱有向原告訂購檳榔及積欠貨款未償等情，且
    其前後三次供述有關訂購流程、出售情形等節均大致相符，
    亦均未自承有何詐騙原告或與被告丁○○共同向原告購買或
    詐騙檳榔等情；至其受羈押20餘日後，於95年7月27日偵訊
    中固改稱：本案是伊與被告丁○○2人共同策畫詐騙原告，
    伊是在95年3月底、4月初時開始以現金與原告交易檳榔，買
    的是最差等級及中級貨，原告還會把下級貨當成中級貨賣給
    伊，伊為了取信原告還是會買下來，又向他買更多的量，漸
    漸有欠款，一部分付現，一部分賒帳，累積到一定金額後伊
    就拿支票給原告，支票都是被告丁○○填好金額、日期後交
    給伊，伊再交給原告，通常是空頭支票，中間伊共付了現金
    130萬元，積欠400多萬元，加上伊到屏東以原告名義拿了30
    0多萬元的檳榔，共欠原告700多萬元；伊向原告直接拿的檳
    榔全部交給被告丁○○處理，另伊也有以原告名義到屏東載
    運檳榔，都是由原告先跟屏東的檳榔商黃德仁、陳獻忠、許
    順銘聯絡好，伊就直接過去屏東用原告的名義拿檳榔，檳榔
    商會拿帳單給伊，伊把檳榔載回臺東，自己先沿路賣一些，
    回臺東後再把其中1成的檳榔交給原告，其餘9成交給被告丁○○等語（見刑案甲01卷第71至77頁），惟嗣於刑案本院準
    備程序中即又稱：伊不覺得伊有騙原告，因伊當時受通緝，
    所以才用陳建智的名義向原告買檳榔，並交付以陳建智名義
    背書之支票給原告，都是伊自己向原告買的，原告先跟黃德
    仁、陳獻忠、許順銘聯絡好，伊就去屏東載運，回程就自己
    賣給沿路的檳榔攤，伊就自己以較低的價錢再賣出去，有些
    賣不出去的就叫被告丁○○幫伊賣，伊並沒有和被告丁○○
    一起向原告購買或詐騙檳榔等語（見刑案本院卷第44、45頁
    ），核與其於初始警偵訊中所言相符，足見其所稱其係因希
    望快點解除禁見，才配合偵訊改稱確與被告丁○○共同詐騙
    原告等語，洵非無據。況參以被告丁○○於警詢、偵查中始
    終否認有與被告乙○○詐騙原告檳榔情事，僅自承：伊自95
    年1月至6月份有向原告購買檳榔，有積欠貨款200多萬元，
    後來95年2、3月時被告乙○○也開始向原告調貨後自己賣檳
    榔，故伊也開始有向被告乙○○買檳榔，被告乙○○也有拿
    檳榔請伊幫忙賣，所以伊也有欠被告乙○○檳榔貨款約100
    多萬元，後來原告說被告乙○○也有欠他錢，為了計算方便
    ，就把伊欠原告的錢跟被告乙○○欠原告的錢加起來約300
    萬元，全部由伊來彌補原告的損失，伊就跟原告簽了警方在
    伊住處搜索所得之債務償還契約書，並有簽6張本票給原告
    ，也匯了如警方搜索所得匯款聲請書4張所示合計250萬元之
    金額給原告；伊沒有與被告乙○○共同詐騙原告，被告乙○○與原告間的交易伊不清楚等語（見刑案丙08卷第1至4、7
    頁、甲01卷第82至85頁），核與被告乙○○一開始於警偵訊
    中所述向原告買檳榔後自己出售，未售出的交由被告丁○○
    幫忙賣等節大致相符，益見被告乙○○於初始警偵訊中陳稱
    未詐騙原告等語，較堪採信。
  至原告以證人身分於偵訊中固證稱：被告乙○○從95年4月
    中旬起至同年6月13日止向伊買檳榔，一開始他是用現金跟
    伊買比較差的檳榔，共向伊買了300多萬元的檳榔，之後又
    跟伊提議要直接到伊在屏東的上游供貨商拿檳榔，沿路賣回
    來，伊有跟他說只能賣一半，另一半要載回臺東，結果他把
    拿到的檳榔都賣光，只剩一點點回到臺東；因被告乙○○拿
    取的檳榔數額太大，他怕伊不相信他，還騙說要拿他的房子
    去貸款200萬元，再把錢給伊等語，且他從95年6月15日開給
    伊的19張支票合計約460餘萬元均跳票，故被告乙○○共詐
    得460餘萬元等語（見刑案乙01卷第20、21頁），並於刑案
    中提出被告乙○○交付予其之支票明細、支票影本、退票理
    由單為證（見刑案甲01卷第36至59頁、乙03卷第22至26頁）
    ，惟證人既為本件原告，具有切身利害關係，其證言是否偏
    頗之虞，已非無疑，況觀其所言，被告乙○○一開始係與其
    以現金正常交易檳榔，嗣後亦徵得其同意始前往屏東載運檳
    榔沿路賣回臺東，尚無何異常之處，縱被告乙○○嗣後確有
    賣掉超出約定數量之檳榔、未提供貸款金額予原告、交付抵
    償貨款之支票跳票等情事，惟被告乙○○既自95年2、3月間
    開始自行經營檳榔生意，且會有賣不出去而需轉請被告丁○○代賣的情形，經被告乙○○、丁○○陳述明確，已如前述
    ，則被告乙○○事後未能依約清償原告，亦可能係嗣後自身
    所營生意急需資金，因而一時無力償款所致，尚難遽認被告
    乙○○於初始與原告交易時即存有詐騙意圖。
  另證人陳獻忠於警詢中陳稱：被告乙○○是幫原告載運檳榔
    的員工，自稱陳建智，自95年5月間起至同年6月14日止有到
    伊在屏東經營的檳榔攤載運檳榔，伊都放心把檳榔及錢交給
    被告乙○○，每次被告乙○○都是一個人來的，但後來到95
    年6月14日經原告告知聯絡不上被告乙○○，伊才知道被被
    告乙○○騙了，合計損失2,011,980元等語（見刑案丁03卷
    第6至8頁），並提出提貨憑證18紙為證（見同上卷第24至32
    頁），證人許順銘於警詢亦陳稱：被告乙○○從95年5月5日
    起至同年6月23日止到伊的檳榔攤購買檳榔，說是原告叫他
    來拿的，第一次伊有聯絡原告求證，原告說沒關係，是他叫
    被告乙○○去載檳榔的，所以伊都放心的把檳榔交給被告乙○○，每次被告乙○○都是一個人來的，後來到95年6月14
    日經原告告知聯絡不上被告乙○○，伊才知道被被告乙○○
    騙了，合計損失11,505,380元等語（見同上卷第9至11頁）
    ，並提出提貨憑證31紙為證（見同上卷第37至44頁），證人
    黃德仁於警詢中亦稱：被告乙○○從95年5月19日起至同年6
    月14日止到伊的檳榔攤購買檳榔，說是原告叫他來拿的，第
    一次伊有聯絡原告求證，原告說沒關係，是他叫被告乙○○
    去載檳榔的，所以伊都放心的把檳榔交給被告乙○○，每次
    被告乙○○都是一個人來的，後來到95年6月14日經原告告
    知聯絡不上被告乙○○，伊才知道被被告乙○○騙了，合計
    損失644,110元等語（見同上卷第12至14頁），並提出提貨
    憑證13紙為證（見同上卷第41至57頁），惟查上開證人均僅
    證稱渠等至95年6月14日經原告告知聯絡不上被告乙○○後
    ，即以此等事後情狀認定受被告乙○○詐騙等語，亦未提及
    被告丁○○參與被告乙○○購買檳榔之過程，並無法證明被
    告乙○○初始向渠等訂購檳榔時即有意詐騙，也不足認定被
    告丁○○亦有涉入。
  另被告乙○○自承伊前往屏東載運檳榔時，均駕駛車號HM-6
    209自小貨車來回，且門號0000000000號行動電話係被告丁○○交由伊使用，方便伊訂購檳榔時使用，伊也有自95年6
    月11日起至同年7月3日止使用該電話與被告丁○○使用之00
    00000000號行動電話聯絡購買檳榔事宜等語（見刑案甲01卷
    第31頁、丙04卷第31、32頁），參以證人余明祥、蔡志明、
    賴梅英、楊忠信於警詢中均證稱車號HM-6209號貨車原為楊
    忠信之胞姐楊玉芳所有，嗣蔡志明與被告丁○○向余明祥借
    證件，以余明祥名義向楊忠信購入該車，登記為余明祥所有
    等情（見刑案丙02卷第15至24頁），及該車之車籍資料及汽
    車委賣合約書（見同上卷第29、30頁）、門號0000000000號
    行動電話通聯查詢單、0000000000與0000000000號行動電話
    通聯紀錄（見同上卷第46至48、61頁）等事證，固足證明被
    告丁○○有提供上開行動電話及車輛供被告乙○○從事檳榔
    交易時使用，惟查被告乙○○與被告丁○○為認識多年之友
    人，且被告丁○○有幫忙被告乙○○販售檳榔等情，經其2
    人陳述明確，且互核相符，業如前述，是其2人為供彼此合
    作販售檳榔之正常交易，亦有使用上開行動電話及貨車之需
    ，若僅以被告丁○○將上開行動電話及車輛借予被告乙○○
    使用，即認其2人間有共同向原告訂購檳榔，且有詐騙原告
    等情事，實嫌速斷。
  至法務部調查局對被告乙○○、丁○○實施測謊結果，認被
    告乙○○稱被告丁○○有分到其的詐騙所得，並無情緒波動
    之反應，研判未說謊，被告丁○○稱其未分到被告乙○○詐
    騙來的金錢，呈情緒波動反應，研判有說謊，固有該局95年
    8 月11日調科南字第09500368950號測謊報告書在卷可稽（
    見刑案丙02卷第116頁），惟按測謊鑑定，因其結果未具有
    全然之準確性，固不得採為判決之唯一及絕對之依據；惟該
    項鑑定係依一般人在說謊時，會產生遲緩、緊張、恐懼、不
    安等心理波動現象，乃以科學方法，由鑑定人利用測謊儀器
    ，將受測者之上開情緒波動反應情形加以紀錄，用以判別受
    測者之供述是否真實。故測謊鑑定，倘鑑定人具備專業之知
    識技能，所測試之問題及其方法又具專業可靠性時，該測謊
    結果，如就否認犯罪有不實之情緒波動反應，仍非不得供為
    有罪判決之參考，惟不得採為有罪判決之唯一憑據，有最高
    法院93年度台上字第327號、87年度台上字第3339號判決意
    旨可參，是被告2人上開測謊結果，亦未必全然準確，參以
    前揭其餘證據均不足證明被告乙○○、丁○○有共同向原告
    訂購檳榔，且一開始即有詐騙意圖，此項測謊結果自亦不足
    為有利原告之認定。
 (2)被告丙○○部分：
    證人甲○○於本院審理中證述：原告與被告丁○○在簽系爭
    契約書（見本院卷第12頁）前有先私下溝通，談妥後因為兩
    造都認識伊，才委託伊幫忙收本票，至於兩造在協議時是否
    有合意以契約內容為和解條件，原告拋棄其餘請求等情伊不
    清楚；簽系爭契約書當天被告丁○○、丙○○夫妻開車到伊
    公司外，伊站在他們車旁，有看到系爭契約書是被告丙○○
    坐在車內寫的，後來伊在系爭契約書上簽名為見證人，表示
    伊有收取本票，伊也有看過系爭契約書內容記載被告丁○○
    應償還原告3,000,000元，還款人為被告丁○○，之後伊把
    系爭契約書及本票一起送去給原告看，原告不在，所以原告
    的太太在系爭契約書上代簽原告之名。嗣原告回來，伊有把
    系爭契約書拿給原告看，當時有人告訴原告聽說被告丁○○
    已經和被告丙○○離婚，為防止脫產，原告才委託伊轉告被
    告丁○○，被告丁○○為證明未與被告丙○○離婚，所以就
    把被告丙○○接到中興派出所，然後再請被告丙○○也在系
    爭契約書上簽名，證明未與其先生離婚脫產，這筆錢可以支
    付等語（見本院卷第65至68頁），惟觀其所言，被告丙○○
    顯僅協助被告丁○○處理與原告間欠款事宜，原並未參與還
    款，係因原告擔心被告丁○○脫產，為保障原告，其才在系
    爭契約書上簽名，自無法證明其有涉入原告、被告丁○○及
    被告乙○○間之檳榔交易事宜；而於95年7月7日及同年月11
    日，確有合計2,500,000元之款項自被告丙○○之郵局帳戶
    匯入原告配偶林素鳳帳戶內之事實，固有匯款紀錄可憑（見
    本院卷第13頁），惟被告丙○○、丁○○既為夫妻關係，其
    以自身帳戶存款協助丈夫償債，亦屬人情之常，亦難遽認其
    確參與和原告交易檳榔之過程或有何詐騙原告情事。
 (3)綜上，原告舉列之上揭事證，均不足使本院形成原告自95年
    5月間起至同年6月14日止，與被告乙○○接洽後將檳榔出售
    與被告乙○○之行為，係受被告3人共同施用詐術而陷入錯
    誤所致之心證，原告就被告3人共同對其施用詐術致其出售
    檳榔與被告乙○○乙節，未盡舉證責任，復無其他證據證明
    被告3人確共同侵害原告權利，是原告依共同侵權法律關係
    請求被告3人連帶給付4,666,850元，自無理由。
  (二)原告依買賣法律關係請求4,666,850元部分：
  1.原告後位主張其出售檳榔予被告乙○○之買賣關係存在於原
    告與被告3人間，依買賣法律關係請求被告3人給付4,666,85
    0元等語，除被告乙○○已認諾而應受拘束外，被告丁○○
    及丙○○則均否認，亦應由原告負舉證責任。是本件應審究
    之爭點為：原告所請求之買賣價金4,666,850元，其買賣法
    律關係存在於何人間？被告乙○○是否已清償部分金額？
  2.原告主張上開買賣關係存在於原告與被告3人間，雖據其舉
    出如前事實及理由四、(一)、2.所示之各項事證為憑，惟查：
 (1)被告乙○○雖曾於偵訊中陳稱係與被告丁○○共同向原告訂
    購檳榔等語，惟比對其於刑案警詢、偵訊及準備程序中之歷
    次陳述，參照被告丁○○始終均否認有與被告乙○○共同向
    原告訂購檳榔等語，足認被告乙○○上開所言洵非屬實，業
    如前述，而原告以證人身分雖證述被告丁○○、丙○○亦有
    涉入，惟其有切身利害關係，證言容有偏頗而難以遽信，亦
    如前述，又就原告所提出之支票明細、支票影本、退票理由
    單，原告亦均僅主張為被告乙○○所交付，尚不足認與被告
    丁○○、丙○○有何直接關聯；至證人陳獻忠、許順銘、黃
    德仁前揭於警詢中之證述，亦均僅提及渠等與被告乙○○接
    洽時都只有被告乙○○一人前來，未提及被告丁○○有何涉
    入；而關於被告丁○○交付車號HM-6209號貨車、門號00000
    00000號行動電話予被告乙○○，供其購買檳榔使用之事實
    ，固有前述證人余明祥、蔡志明、賴梅英、楊忠信於警詢之
    陳述、該車車籍資料、汽車委賣合約書、門號0000000000號
    行動電話通聯查詢單、0000000000與0000000000號行動電話
    通聯紀錄可證，惟被告乙○○與被告丁○○為認識多年之友
    人，且有合作販售檳榔情事，是其2人為供彼此合作販售檳
    榔之正常交易，亦有使用上開行動電話及貨車之需等情，已
    如前述，僅以被告丁○○將上開行動電話及車輛借予被告乙○○使用，仍無法直接證明該2人有共同向原告訂購檳榔；
    另法務部調查局對被告乙○○、丁○○實施測謊鑑定，並未
    就其2人有無與原告存在買賣關係設問（見刑案丙02卷第116
    頁），該鑑定書亦無從為有利原告之認定；至證人甲○○於
    本院審理中之證述及被告丙○○匯款合計2,500,000元予原
    告之配偶林素鳳之匯款紀錄，亦均僅足證明被告丙○○協助
    被告丁○○處理與原告間欠款事宜，無法證明被告丙○○確
    參與和原告交易檳榔過程，亦如前述。從而，原告舉列之上
    揭事證，僅足證明原告自95年5月間起至同年6月14日止，與
    被告乙○○接洽後將檳榔出售與被告乙○○之買賣關係，係
    存在於原告與被告乙○○間，就其主張該買賣關係亦存在於
    原告與被告丁○○、丙○○2人間乙節，則未盡舉證之責，
    自難採信。
 (2)至原告另主張上開2,500,000元係被告丁○○為支付本件被
    告乙○○積欠債款之價金，而與原告達成和解之和解金等語
    ，觀之被告丁○○於刑案警詢、偵訊中陳稱：伊自95年1月
    至6月份有向原告購買檳榔，有積欠貨款200多萬元，後來95
    年2、3月時被告乙○○也開始向原告調貨後自己賣檳榔，故
    伊也開始有向被告乙○○買檳榔，被告乙○○也有拿檳榔請
    伊幫忙賣，所以伊也有欠被告乙○○檳榔貨款約100多萬元
    ，但伊並沒有和被告乙○○一起向原告買檳榔；後來原告跟
    伊說被告乙○○也有欠他錢，本來被告乙○○欠原告的錢與
    伊無關，但伊考量自己也有欠被告乙○○錢，為了計算方便
    ，就把伊欠原告的錢跟被告乙○○欠原告的錢加起來約3,00
    0,000元，先全部由伊付款給原告，伊再跟被告乙○○結算
    ，故伊就跟原告簽了系爭契約書，並有簽6張本票給原告，
    也匯了如警方搜索所得匯款聲請書4張所示合計2,500,000元
    之金額給原告等語（見刑案丙08卷第1至4、7頁、甲01卷第
    82至85頁），固足認定被告丁○○與原告間確存在約200萬
    元之檳榔買賣關係，且被告丁○○上開給付原告之2,500,00
    0元中亦包含其代被告乙○○清償被告乙○○積欠原告約100
    萬元之檳榔價金，惟原告既於本院言詞辯論中自承：警方在
    95年7月5日找到被告乙○○後叫伊去指認，被告乙○○供出
    幕後主使是被告丁○○，被告丁○○說先還伊一部分買檳榔
    的錢，他從屏東回來後有先打電話給我說要不要先和解，後
    來被告丁○○又透過雙方共同的朋友甲○○打電話給伊說要
    先還伊一部分的錢，並說他要先開本票給伊，當天晚上被告
    丁○○、丙○○就開本票給伊，然後被告丙○○就寫下付款
    明細，當時伊缺錢，所以3,000,000元就折成2,500,000元等
    語（見本院卷第117頁），足見原告因急需資金，已同意被
    告丁○○就該協議書之約定金額僅須支付2,500,000元即足
    ，且被告丁○○亦已付清該筆款項，則被告丁○○就其與原
    告間買賣關係所積欠之價金，顯已清償完畢，至原告本件另
    請求價金4,666,850元之買賣關係，既無證據足認被告丁○○亦有涉入，原告請求被告丁○○應共同清償，自無理由。
  3.至被告乙○○主張其就本件原告請求之價金已清償388,000
    元等語，固經原告不爭執已受領其中149,000元，被告就其
    餘239,000元則請求本院調查目擊其遭押走之洪姓檳榔中盤
    商向屏東縣警察局潮州分局報案之紀錄、其於96年12月13日
    受羈押入臺灣臺東看守所之保管物品紀錄及台新銀行帳號00
    000000000000號，戶名陳益隆之帳戶提款交易明細為證，惟
    查，被告乙○○既於本院言詞辯論中認諾原告此部分依買賣
    法律關係請求其給付4,666,850元之主張，已如前述，本院
    即應以該認諾為被告乙○○敗訴之判決基礎，是其再行主張
    已清償前揭金額，於本案判決已不生影響，自無審酌必要。
  4.綜上，本件原告請求之系爭買賣法律關係僅存在於原告與被
    告乙○○間，被告乙○○並認諾原告之全數請求，是原告依
    買賣法律關係請求被告乙○○應給付4,666,850元，核屬有
    據。又按給付無確定期限者，債務人於債權人得請求給付時
    ，經其催告而未為給付，自受催告時起，負遲延責任，其經
    債權人起訴，或依督促程序送達支付命令者，與催告有同一
    之效力。遲延之債務，以支付金錢為標的者，債權人得請求
    依法定利率計算之遲延利息。應付利息之債務，其利率未經
    約定，亦無法律可據者，週年利率為5%，民法第229條第2項
    、第233條第1項前段、第203條分別定有明文。本件原告請
    求被告乙○○之給付，係以支付金錢為標的，又無確定期限
    ，且未約定利息，是其併請求就被告乙○○所給付之金額，
    自96年1月11日（即起訴狀繕本送達被告乙○○翌日）起至
    清償日止，按週年利率5%計算之利息，即無不合。準此，原
    告請求被告乙○○應給付4,666,850元，及自96年1月11日起
    至清償日止，按週年利率5%計算之利息，為有理由，應予准
    許，其逾此範圍之請求，則屬無據，應予駁回。
五、法院為終局判決時，應依職權為訴訟費用之裁判，民事訴訟
    法第87條第1項有明文規定，經計算本件之訴訟費用為裁判
    費47,629元，爰判決如主文第3項所示。
六、原告及被告乙○○分別陳明願供擔保請准宣告假執行及免為
    假執行，經核原告勝訴部分，合於法律規定，爰分別酌定相
    當之擔保金額宣告之。至原告敗訴部分，其假執行之聲請，
    即失所附麗，應併予駁回。
七、本件事證已臻明確，兩造其餘攻擊防禦方法及舉證，經本院
    斟酌後，核與判決之結果無影響，爰不逐一詳予論列，併此
    敘明。
八、據上論結，原告之訴為一部有理由，一部無理由，依民事訴
    訟法第79條、第390條第2項、第392條，判決如主文。
中    華    民    國    97    年    1     月     7    日
                  民事庭        法  官   黃珮茹
以上正本係照原本作成
如對本判決上訴，須於判決送達後廿日內向本院提出上訴狀
中    華    民    國    97    年    1     月    7     日
                                 書記官  陳俊吉


司法院資訊處製作；財團法人民間司法改革基金會備份。
